---
output:
  pdf_document: default
  html_document: default
---
# Métodos Estadísticos 1 {#met1-2}

## Concetos básicos {#cbasicos-2}

1. Un estudio es diferente a un experimento; este último es controlado, mientras que el primero no lo es. ^[Ejemplo de esto puede ser
el caso de encuestas o estudios similares o de observación y estudio de fenómenos naturales.]
2. Los datos tienen un promedio; el modelo tiene media.

## Test de hipótesis {#thipotesis-2}

Un par de conceptos:

- $\alpha(p)$ es la probabilidad de rechazar equivocadamente $H_0$ (es lo que trato de mantener bajo, pues no me quiero equivocar).
- No hay una forma fácil y efectiva de calcular el error $\alpha$ de $H_1$.

Por lo anterior, es muy importante definir $H_0$ y $H_1$ en el orden correcto, según el objetivo del estudio y el tipo de problema. Normalmente, $H_1$ es lo que quiero aceptar (siempre y cuando sea un problema del tipo invervalo $\geq$ o $\leq$).

Finalmente, siempre se habla de significancia, pero como vimos en el capítulo \@ref(cbasicos-1) corresponde a .... COMPLETAR. Depende del tamaño de la muestra (en proporción a la población) y de su variabilidad (tanto de la muestra como de la población).


### Tipos de error {#terror-2}

Esto de seguro ha sido visto mil y una veces, pero no está demás mostrarlo. En la tabla \@ref(tab:tipos-error).

```{r tipos-error, echo = FALSE, message = FALSE, warning=FALSE}
# , fig.cap = 'A figure caption.'
mdt <- matrix(c("--", "Error tipo II", "Error tipo I", "--"), 
              nrow=2, dimnames=list(c("$H_0$ cierto", "$H_1$ cierto"), c("No rechazo", "Rechazo")))
knitr::kable(mdt, 'html', caption = 'Tipos de error y sus características.', booktabs = TRUE, align = "c")
```

Un detalle importante. Hay que notar que no dice *"acepto"*, o alguna de sus acepciones, en ninguna parte. Una sutileza muy importante como veremos más adelante.

Tenemos dos tipos de error y la cuantificación de ellos se da de forma que:

- $\alpha = P$(cometer error tipo I)
- $\beta = P$(cometer error tipo II)
- potencia $= 1 - \beta = P$(rechazar $H_0$, cuando $H_1$ es cierto)

Donde $P$ es la probabilidad de que ocurra el evento determinado.


### Caso Normal y varianza conocida

Para el caso en que queremos comparar si una meda es distinta de otra ^[en este caso de igual o distinto, no se pueden invertir las hipótesis; en $H_0$ debe ir $\mu = \mu_0$], siendo:

\begin{equation}
H_0: \mu = \mu_0 \\ H_1: \mu \ne \mu_0
(\#eq:test-hipotesis-general)
\end{equation}

Se rechaza $H_0$ cuando:

\begin{equation}
|\bar{X} - \mu_0| \geq k
(\#eq:test-hipotesis-k)
\end{equation}

Siendo $\bar{X}$ el promedio de la muestra y $H_0$ corresponde al valor contra el cual se contraste (habitualmente el promedio de la población).

El valor $k$ determina las probabilidades $P$ de error. Si se fija:

\begin{equation}
k = \alpha = P(\text{rechazar } H_0 \text{ cuando } H_1 \text{ es correcto}) \\
= P_{\mu = \mu_0} (|\bar{X} - \mu_0| \geq k) \\
= 1 - P_{\mu = \mu_0} (\mu_0 - k < \bar{X} < \mu_0 + k)   \\
= 1 - P_{\mu = \mu_0} \left (\frac{-k}{\sigma/\sqrt{n}} < \frac{\bar{X} - \mu_0}{\sigma/\sqrt{n}} < \frac{k}{\sigma/\sqrt{n}} \right )
(\#eq:test-hipotesis-p)
\end{equation}

Obviamente, este caso se da cuando se cumplen los supuestos de:
1. La población distribuye normal.
2. Varianza ($\sigma$) de la población conocida.


### Caso normal y varianza desconocida


### Caso no normal y varianza conocida

El pero, está en que nuestro $n$ debe ser grande para poder aplicar el análisis sin problemas ¿Cuán grande? Por sobre 30 datos supuestamente.


### El valor Z




You can label chapter and section titles using `{#label}` after them, e.g., we can reference Chapter \@ref(methods). If you do not manually label them, there will be automatic labels anyway, e.g., Chapter \@ref(methods).

Figures and tables with captions will be placed in `figure` and `table` environments, respectively.

```{r nice-fig, fig.cap='Here is a nice figure!', out.width='80%', fig.asp=.75, fig.align='center'}
par(mar = c(4, 4, .1, .1))
plot(pressure, type = 'b', pch = 19)
```

Reference a figure by its code chunk label with the `fig:` prefix, e.g., see Figure \@ref(fig:nice-fig). Similarly, you can reference tables generated from `knitr::kable()`, e.g., see Table \@ref(tab:nice-tab).

```{r nice-tab, tidy=FALSE}
knitr::kable(
  head(iris, 20), caption = 'Here is a nice table!',
  booktabs = TRUE
)
```

You can write citations, too. For example, we are using the **bookdown** package [@R-bookdown] in this sample book, which was built on top of R Markdown and **knitr** [@xie2015].
