---
output:
  pdf_document: default
  html_document: default
---
# Métodos Estadísticos 1 {#met1-2}

## Concetos básicos {#cbasicos-2}

1. Un estudio es diferente a un experimento; este último es controlado, mientras que el primero no lo es. ^[Ejemplo de esto puede ser
el caso de encuestas o estudios similares o de observación y estudio de fenómenos naturales.]
2. Los datos tienen un promedio; el modelo tiene media.

## Test de hipótesis {#thipotesis-2}

Un par de conceptos:

- $\alpha(p)$ es la probabilidad de rechazar equivocadamente $H_0$ (es lo que trato de mantener bajo, pues no me quiero equivocar).
- No hay una forma fácil y efectiva de calcular el error $\alpha$ de $H_1$.

Por lo anterior, es muy importante definir $H_0$ y $H_1$ en el orden correcto, según el objetivo del estudio y el tipo de problema. Normalmente, $H_1$ es lo que quiero aceptar (siempre y cuando sea un problema del tipo invervalo $\geq$ o $\leq$).

### Tipos de error {#terror-2}

Esto de seguro ha sido visto mil y una veces, pero no está demás mostrarlo. En la tabla \@ref(tab:tipos-error)

```{r tipos-error, echo = FALSE, message = FALSE, warning=FALSE}
# , fig.cap = 'A figure caption.'
library(kableExtra)
mdt <- matrix(c("Realidad", "Realidad", "$H_0$ cierto", "$H_1$ cierto", "-", "Error tipo II", "Error tipo I", "-"), 
              nrow=2, dimnames=list(c("", ""), c("", "", "No rechazo", "Rechazo")))
knitr::kable(mdt, 'html', caption = 'Tipos de error y sus características.', booktabs = TRUE, align = "c") %>%
  collapse_rows(columns = 1:2) %>%
  add_header_above(c(" " = 1, "Decisión" = 4))
```

Un detalle importante. Hay que notar que no dice *"acepto"*, o alguna de sus acepciones, en ninguna parte. Una sutileza muy importante.

### El valor Z




You can label chapter and section titles using `{#label}` after them, e.g., we can reference Chapter \@ref(methods). If you do not manually label them, there will be automatic labels anyway, e.g., Chapter \@ref(methods).

Figures and tables with captions will be placed in `figure` and `table` environments, respectively.

```{r nice-fig, fig.cap='Here is a nice figure!', out.width='80%', fig.asp=.75, fig.align='center'}
par(mar = c(4, 4, .1, .1))
plot(pressure, type = 'b', pch = 19)
```

Reference a figure by its code chunk label with the `fig:` prefix, e.g., see Figure \@ref(fig:nice-fig). Similarly, you can reference tables generated from `knitr::kable()`, e.g., see Table \@ref(tab:nice-tab).

```{r nice-tab, tidy=FALSE}
knitr::kable(
  head(iris, 20), caption = 'Here is a nice table!',
  booktabs = TRUE
)
```

You can write citations, too. For example, we are using the **bookdown** package [@R-bookdown] in this sample book, which was built on top of R Markdown and **knitr** [@xie2015].
