--- 
title: "Libro de notas"
author: "Álvaro L. Paredes"
date: "`r Sys.Date()`"
site: bookdown::bookdown_site
documentclass: book
bibliography: [book.bib, packages.bib]
biblio-style: apalike
link-citations: yes
url: 'http\://www.tecpar.cl'
description: "Intento de libro..."
---

# Prefacio {-}

Decidí escribir esto por diferentes motivos. El principal, ayudar un poco con la divulgación; el otro gran motivo, para ayudarme a mí mismo. La memoria es frágil y pasamos de saber algo a "olvidarlo" con bastante más frecuencia de lo que uno esperaría. Y con esto se matan dos pájaros de un solo tiro, lo cual me parece genial.

Mi idea inicial, es mezclar contenidos teóricos con aplicaciones en R. Es muy probable que hayan libros que hagan alguna de estas dos cosas, o ambas "dos", pero como dije anteriormente, el acto de transcribir información a un medio como este ayuda a ordenar las ideas y combinar lo que realmente voy a ir necesitando.

En fin, no pretendo salvar al mundo ni ser el faro de ningún posible estadístico(a).

Cualquier aporte, sugerencia, corrección es bienvenida. Desde comas, puntos, tildes a fórmulas, definiciones, explicaciones, etc.

### Nota aparte {-}

```{r echo=FALSE}
# Por si hay algún curioso(a) que se pregunta por el formato de mi nombre, he decidido colocar la inicial de mi apellido materno por delante de mi apellido paterno, en homenaje a mi santa madre, que a mi santo padre ya lo he homnejeado/deshonrado bastante. Lo de santos es a modo de joda, que no tienen nada de santos ninguno de los dos.
# 
# Nótese que aquí es la única vez que usaré la denotación de doble género para las palabras masculinas en plural (curioso(a) por ejemplo). Como dice la norma, el masculino se usa indistintamente para referirse a masculino/femenino en plural, nada de esas cosas de lenguaje inclusivo y todo eso. Que me da lo mismo si el que lee esto es un extraterrestre, hombre, mujer, homosexual, lesbiana, transgénero, amarillo, negro, blanco pantruca, enano, cojo, tuerto, manco, paralítico, etc.


# Y por eso en parte, es la razón por la que me animé a hacer esto. Porque quiero entender lo que estoy haciendo. Quiero entenderlo y manipularlo, inventarme mis cosas.
# 
# De forma bien secundaria, pero igual importante, porque me permite poner a prueba mi ortografía y redacción. Como no tengo corrector ortográfico en esto, estoy a la deriva y dependeo enteramente de mí (y de los años de de años de practica y de mi madre hinchando para que escriba bien).
```

This is a _sample_ book written in **Markdown**. You can use anything that Pandoc's Markdown supports, e.g., a math equation $a^2 + b^2 = c^2$.

The **bookdown** package can be installed from CRAN or Github:

```{r eval=FALSE}
install.packages("bookdown")
# or the development version
# devtools::install_github("rstudio/bookdown")
```

Remember each Rmd file contains one and only one chapter, and a chapter is defined by the first-level heading `#`.

To compile this example to PDF, you need to install XeLaTeX.

```{r include=FALSE}
# automatically create a bib database for R packages
knitr::write_bib(c(
  .packages(), 'bookdown', 'knitr', 'rmarkdown'
), 'packages.bib')
```
