--- 
title: "Libro de notas"
author: "Álvaro L. Paredes"
date: "`r Sys.Date()`"
site: bookdown::bookdown_site
documentclass: book
bibliography: [book.bib, packages.bib]
biblio-style: apalike
link-citations: yes
url: 'http\://www.tecpar.cl'
description: "Intento de libro..."
---

# Prefacio {-}

Decidí escribir esto por diferentes motivos. El principal, ayudar un poco con la divulgación; el otro gran motivo, para ayudarme a mí mismo. La memoria es frágil y pasamos de saber algo a "olvidarlo" con bastante más frecuencia de lo que uno esperaría. Y con esto se matan dos pájaros de un solo tiro, lo cual me parece genial.

Mi idea inicial, es mezclar contenidos teóricos con aplicaciones en R. Es muy probable que hayan libros que hagan alguna de estas dos cosas, o ambas "dos", pero como dije anteriormente, el acto de transcribir información a un medio como este ayuda a ordenar las ideas y combinar lo que realmente voy a ir necesitando.

En fin, no pretendo salvar al mundo ni ser el faro de ningún posible estadístico(a).

This is a _sample_ book written in **Markdown**. You can use anything that Pandoc's Markdown supports, e.g., a math equation $a^2 + b^2 = c^2$.

The **bookdown** package can be installed from CRAN or Github:

```{r eval=FALSE}
install.packages("bookdown")
# or the development version
# devtools::install_github("rstudio/bookdown")
```

Remember each Rmd file contains one and only one chapter, and a chapter is defined by the first-level heading `#`.

To compile this example to PDF, you need to install XeLaTeX.

```{r include=FALSE}
# automatically create a bib database for R packages
knitr::write_bib(c(
  .packages(), 'bookdown', 'knitr', 'rmarkdown'
), 'packages.bib')
```
